【裁判字號】    98,訴,554
【裁判日期】    981030
【裁判案由】    返還房屋等
【裁判全文】
臺灣新竹地方法院民事判決               98年度訴字第554號
原      告  乙○○
被      告  甲○○
上列當事人間請求返還房屋等事件，本院於民國98年10月26日言
詞辯論終結，判決如下：
    主  文
被告應將門牌號碼新竹市○○○路二四七號九樓之一七號房屋騰
空遷讓，返還原告。
被告應自民國九十八年六月五日起至上開房屋騰空遷讓交還原告
之日止，按月給付原告新台幣壹萬捌仟元。
原告其餘之訴駁回。
訴訟費用由被告負擔。
本判決於原告以新臺幣貳拾萬元為被告供擔保後得為假執行。
原告其餘假執行之聲請駁回。
    事實及理由
壹、程序方面：
    本件被告經合法通知，未於言詞辯論期日到場，核無民事訴
    訟法第386 條各款所列情形，爰依原告聲請，由其一造辯論
    而為判決。
貳、實體方面：
一、原告起訴主張：
(一)、民國97年5 月28日原告將門牌號碼新竹市○○○路247 號9
    樓之17號房屋（下稱系爭房屋）出租予被告使用，約定每年
    租金為新台幣（下同）12萬元、租期自97年元6 月5 日起至
    98年6 月4 日止，98年6 月4 日租賃期滿，租賃關係消滅，
    被告竟不將系爭房屋按原狀遷空交還，屢催皆藉詞推託，嗣
    更不接電話，迄今仍未將系爭房屋返還。
(二)、按租賃定有期限者，其租賃關係，於期限屆滿時消滅（民法
    第450 條第1 項參照）。復按以「所有人對於無權占有或侵
    奪其所有物者，得請求返還之。對於妨害其所有權者，得請
    求除去之。有妨害其所有權之虞者，得請求防止之」，民法
    第767 條定有明文；再，原告與被告簽訂之租賃契約書第6
    條約定：「乙方（即被告）於租期屆滿時，除經甲方（即原
    告）同意繼續出租外，應即日將租賃房屋誠心按照原狀遷空
    交還甲方，不得藉詞推諉或主張任何權利，如不即時遷讓交
    還房屋時，甲方每月得向乙方請求按照租金5 倍之違約金至
    遷讓完了之日止.. 」 ；又按無法律上之原因而受利益，致
    他人受損害者，應返還其利益，民法第179 條亦定有明文。
    而無權占有他人之房屋，依社會通常觀念可能獲得相當於租
    金之利益（最高法院61年台上字第1695號判例意旨參照）。
    查，本件兩造之房屋租約已經於98年6 月4 日屆滿，兩造之
    租賃關係已經因期限屆滿而消滅，被告繼續占有使用系爭房
    屋，屬無正當權源，從而，原告自得本於所有人之地位，依
    所有物返還請求權及租賃物返還請求權，訴請被告騰空遷讓
    返還系爭房屋，並依兩造租約第6 條約定請求被告給付自98
    年6 月5 日起至返還系爭房屋之日止，按照租金5 倍給付之
    違約金，即按月給付原告5 萬元之違約金；另被告於兩造租
    賃關係消滅後，仍繼續使用原告所有系爭房屋，即為無法律
    上之原因，被告受有使用系爭房屋之利益，並致原告受有相
    當於房屋租金之損害，且被告之受利益與原告之受損害間有
    因果關係，依民法第179 條之規定，被告自應將其所受不當
    得利返還原告，兩造原約定被告承租爭房屋年租金為12萬元
    ，每月之租金為1 萬元，故原告請求以每月1 萬元計算相當
    於房屋租金之不當利益，以上違約金及相當於房屋租金之不
    當利益，每月共計為6 萬元。
(三)、訴之聲明：
  1.被告應將坐落新竹市○○○路247 號9 樓之17號房屋騰空遷
    讓返還原告，並自98年6 月5 日起至返還上開房屋之日止，
    按月給付原告6萬元。
  2.訴訟費用由被告負擔。
  3.原告願提供現金或等值之金融機關無記名可轉讓定期存單供擔
    保，請准宣告假執行。
二、被告方面：
    被告經合法通知，均未於言詞辯論期日到場，亦未提出準備
    書狀作何聲明或陳述。
三、法院得心證之理由：
(一)、原告主張之前開事實，業據其提出與所述相符之租賃契約書
    、房屋稅繳款書為證，被告已於相當時期受合法之通知，而
    於言詞辯論期日不到場，亦未提出準備書狀爭執，依民事訴
    訟法第280 條第3 項準用同條第1 項之規定，應視同自認。
    原告主張之事實，自堪信為真實。
(二)、按租賃定有期限者，其租賃關係，於期限屆滿時消滅。民法
    第450 條第1 項定有明文。次按承租人於租賃關係終止後，
    應返還租賃物，民法第455 條前段亦有明文；兩造所訂系爭
    房屋租賃期限業已於98年6 月4 日屆滿且並未有續租，兩造
    間之租賃關係，於期限屆滿時消滅，被告於期限屆滿後無法
    律權源而繼續占用系爭房屋，即屬無權占有，原告本於民法
    第455 條租賃物返還請求權，請求被告自系爭房屋全部遷讓
    並交還予原告，於法有據，自應予准許。
(三)、又按無權占用他人之房屋、土地，可能獲得相當於租金之利
    益為社會通常之觀念，而房地所有人因此受有相當於租金之
    損害，自得依民法第179 條前段之規定，請求相當於租金之
    不當得利。被告自原告系爭房屋之租賃契約期滿後仍占用系
    爭房屋，依據上開所述自有獲得相當於租金之利益，而造成
    原告受有相當於租金之損害，原告依據民法第179 條前段規
    定請求被告自自租賃契約期限屆滿翌日（即98年6 月5 日）
    起至被告遷讓返還系爭房屋止，按月依據兩造原約定之租金
    金額1 萬元計算之不當得利，為有理由，應予准許。
(四)、再按，違約金之種類可分為賠償額預定性違約金與懲罰性違
    約金。所謂賠償額預定性違約金，係指以違約金作為債務不
    履行所生損害額之賠償總額，債務人一有不履行情事者，不
    問債權人是否受有損害，亦不待債權人舉證證明其所受害係
    因債務不履行所致及損害額之多寡，即得請求債務人支付約
    定之違約金。惟該違約金既為損害賠償總額之預定，故債權
    人所受損害縱使超過約定之違約金數額，亦僅得請求違約金
    ，不得另請求債務不履行之損害賠償。至於懲罰性違約金，
    係指以強制債務之履行為目的，確保債權效力所定之強制罰
    ，亦即當事人約定，債務人有不履行契約義務時，除支付違
    約金外，尚應負損害賠償責任，其成立解釋上應限於當事人
    間明示之約定。當事人約定之違約金究屬何種性質，應依當
    事人之意思定之，倘當事人間之意思不明，依民法第250 條
    第2 項規定則視為係預定債務不履行之損害賠償總額。查本
    件原告起訴時另主張被告未即時遷讓交還房屋，依系爭租賃
    契約第6 條請求被告給付按租金5 倍計算之違約金，按當事
    人得約定債務人不履行債務時，應支付違約金；約定之違約
    金過高者，法院得減至相當之數額，民法第250 條、第252
    條分別定有明文。而衡量違約金是否過高、是否相當，仍須
    依一般客觀事實、社會經濟狀況及當事人所受損害情形，以
    為酌定標準，最高法院49年度台上字第80 7號判例意旨參照
    。又約定之違約金是否過高，應就債務人若能如期履行債務
    時，債權人可得享受之一切利益為衡量之標準，最高法院51
    年度台上字第19號判例意旨參照。查系爭租賃契約書第6 條
    約定被告於租期屆滿時應即日將租賃房屋按原狀遷空交還原
    告，如不即時遷讓交還房屋時，原告每月得向被告請求按租
    金5 倍之違約金至遷讓完了之日止。然而原告業已請求被告
    給付租期屆滿後無權占有系爭房屋之相當租金之不當得利，
    已如前述，又查系爭房屋之每年租金12萬元，系爭建物課稅
    現值572,500 元，有房屋租賃契約書、房屋稅繳款書在卷可
    佐，本院衡酌被告違約致原告所受之損害，以及被告如依約
    履行，原告所能獲取之利益等情狀，認為原告依據租賃契約
    第6 條規定請求被告支付月租5 倍違約金尚嫌過高，違約金
    應酌減至每月8,000 元方屬公允。從而，原告請求被告自98
    年6 月5 日起至遷讓返還系爭房屋之日止，按月給付8,000
    元之違約金為有理由，逾此部分之請求，則無理由，應予駁
    回。
(五)、綜上所述，原告請求被告騰空遷讓返還上開房屋，及被告應
    給付原告自98年6 月5 日起至返還上開房屋之日止，按月給
    付原告18,000元（10,000＋8,000 ＝18,000元），核屬有據
    ，應予准許，逾此部分之請求，則屬無據，應予駁回。
四、本件原告雖一部勝訴、一部敗訴，然而本件因被告未依租賃
    契約約定交還系爭房屋，原告之違約金請求敗訴部分係因本
    院依職權酌減違約金，本件訴訟費用仍應由被告負擔為宜，
    併此說明。
五、原告陳明願供擔保請准宣告假執行，經核原告勝訴部分，核
    無不合，爰酌定相當擔保金額，准予宣告假執行。至原告敗
    訴部分，因該部分之訴業經駁回，其假執行之聲請亦失所附
    麗，應併予駁回
六、據上論結，本件原告之訴為一部有理由，一部無理由，依民
    事訴訟法第385 條第1 項前段、第79條、第390 條第2 項，
    判決如主文。
中    華    民    國    98    年    10    月    30    日
                  民事第一庭    法      官  林麗玉
以上正本係照原本作成。
如對本判決上訴，須於判決送達後20日內向本院提出上訴狀。
中    華    民    國    98    年    10    月    30    日
                                書  記  官  陳思璟


司法院資訊處製作；財團法人民間司法改革基金會備份。
